臺灣高等法院民事判決　　　　　　　　　 94年度重再字第1號
再 審 原告　甲○○
　　　　　　丙○○
　　　　　　乙○○
再 審 被告　新光人壽保險股份有限公司
法定代理人　吳東進
訴訟代理人　黃訓章　律師
再 審 被告　美商美國安泰人壽保險股份有限公司台灣分公司
法定代理人　石寶忠
再 審 被告　美商美國人壽保險股份有限公司台灣分公司
法定代理人　陳鼎中
再 審 被告　中央信託局股份有限公司
法定代理人　許嘉棟
上列當事人間給付保險金事件，再審原告對於中華民國92年5月2
2日本院89年度保險上字第54號確定判決提起再審之訴， 本院判
決如下：
    主  文
再審之訴駁回。
再審訴訟費用由再審原告甲○○負擔十二分之七，餘由再審原告
負擔。
    事實及理由
一、再審原告主張略以：(一)再審原告之父李炳坤（於民國85年12
    月8日死亡）生前曾向多家保險公司為複保險，依93年4月23
    日司法院大法官議決釋字第576 號解釋認人身保險契約不受
    保險法關於複保險相關規定之限制，最高法院76年台上字第
    1166號判例應不再援用，然本院89年度保險上字第54號確定
    判決（下稱原確定判決）竟引用保險法第37條及上開判例，
    認李炳坤違反複保險之通知義務，其保險契約應屬無效，再
    審原告不得請求給付保險金；且原確定判決就再審原告所提
    柬埔寨王國（下稱柬國）政府出具之死亡證明書、交通意外
    證明書、證人陳耀徽之證述及德國鑑定機構就李炳坤骨灰所
    作之DNA鑑識均不予採信， 違背認定事實應依證據之規定，
    而有民事訴訟法第496 條第1項第1款適用法規顯有錯誤之再
    審事由。(二)李炳坤發生車禍意外死亡後，李炳坤旅居柬國之
    友人陳耀徽偕同當地華僑蔡偉華沿四號公路找尋，親眼目睹
    李炳坤死亡之事實，於原確定判決之法院審理時，因柬國政
    治動亂，蔡偉華為柬埔寨籍之華人，前來本國作證有困難，
    茲因柬國政治、治安已與當時不同，同意前來作證，其作證
    將可使再審原告受較有利益之裁判，而有同條項第13款之再
    審事由。(三)李炳坤於85年2月23日另參加南山人壽保險股份
    有限公司「新十年期增值分紅養老壽險」等保險，再審原告
    於其發生車禍意外死亡後，即訴請該保險公司給付保險金新
    台幣（下同）1,007萬元，該事件之事實及法律上之主張與
    爭點均與本件相同，該事件已認定李炳坤確有死亡事實，且
    不適用複保險有關規定，而於93年3月25日判決該保險公司
    應給付再審原告上開保險金確定（臺灣臺北地方法院87年度
    保險字第49號、本院92年度保險上更(一)字第1號、最高法院
    93年度台上字第582號），本件應受該確定判決之拘束，然
    竟推翻在前之該確定判決認定，而有同條項第11款及第12款
    之再審事由，爰提起本件再審之訴，求為命(一)廢棄原確定判
    決（除確定部分外）。(二)上開廢棄部分，再審被告新光人壽
    保險股份有限公司應給付再審原告甲○○2,110萬；再審被
    告美商美國安泰人壽保險股份有限公司台灣分公司應給付再
    審原告2,560萬元；再審被告美商美國人壽保險股份有限公
    司台灣分公司應給付再審原告甲○○300萬元；再審被告中
    央信託局股份有限公司應給付再審原告甲○○1,000萬元，
    暨均自86年1月24日起至清償日止，按年息百分之十計算之
    利息。
二、按民事訴訟法第496 條第1項第1款所謂適用法規顯有錯誤，
    應以確定裁判違背法規或現存判例解釋者為限，若在學說上
    諸說併存，尚無法規判例可據者，不得指為適用法規顯有錯
    誤（最高法院57年台上字第1091號判例、 85年台聲字第412
    號裁判要旨參照）。又所謂適用法規顯有錯誤並不包括漏未
    斟酌證據及認定事實錯誤之情形在內，亦不包括取捨證據失
    當及判決不備理由之情形在內（ 最高法院63年台上字第880
    號判例及71年度台再字第209號判決參照 ）。經查原確定判
    決係於92年5 月20日作成，當時學說及實務上就人身保險有
    無複保險規定之適用，仍爭論不休，迄93年4 月23日始有司
    法院大法官議決釋字第576 號解釋予以統一解釋，然該解釋
    自解釋之翌日起生效，不能溯及既往，且參照同院釋字第20
    8 號解釋文末段意旨「在本解釋公布前，法院就該法條文義
    所持裁判上之見解，尚難認係適用法規顯有錯誤，不得據為
    再審理由」，是原確定判決作成當時，就人身保險有無複保
    險規定之適用問題，既尚未有司法院大法官會議之統一解釋
    ，則原確定判決依保險法第37條文義及援引當時有效之最高
    法院76年台上字第1166號判例認人身保險有複保險規定之適
    用，自難認係適用法規顯有錯誤。又原確定判決已就再審原
    告所提出之死亡證明書、交通意外證明書、證人陳耀徽證詞
    、蔡偉華親筆書記及德國鑑驗機構之 DNA鑑識報告等証據之
    証據力為認定，並將得心證之理由闡述綦詳，依上開說明，
    原確定判決就證據之取捨及事實之認定亦難認係適用法規顯
    有錯誤。
三、次按民事訴訟法第496條第1項第13款規定當事人發現未經斟
    酌之証物或得使用該証物，所指証物不包含証人在內，是發
    現新証人不能據為再審之訴之事由（最高法院23年上字第29
    51號、29年上字第696號判例參照 ）。再審原告雖主張原確
    定判決不採証人蔡偉華之親筆書記，茲該証人同意到庭作證
    ，得為較有利益於再審原告之判決云云，惟揆諸上開說明，
    此不得據為再審之事由，況該証人於原確定判決審理時即為
    再審原告所知悉，祇因私人因素考量而未出庭作證，自無所
    謂發見可言，是再審原告主張有民事訴訟法第496條第1項第
    13款規定之再審事由，亦非可採。
四、末按在前已有確定判決或和解、調解或得使用該判決或和解
    、調解者，必須相同當事人就同一法律關係而為同一請求，
    在前已有確定判決或和解、調解者，始足當之。若前後兩訴
    之當事人或為訴訟標的之法律關係有所不同，既不受在前確
    定判決或和解、調解之拘束，自無民事訴訟法第496條第1項
    第12款規定之適用（最高法院65年台上字第1542號判例要旨
    參照）。經查再審原告與南山人壽保險股份有限公司間之上
    開確定判決，與本件原確定判決之當事人及為訴訟標的之法
    律關係暨請求均不相同，非屬同一事件，自無民事訴訟法第
    496條第1項第12款規定之再審事由。另原確定判決並非以再
    審原告與南山人壽保險股份有限公司間之上開判決為基礎，
    自亦無民事訴訟法第496條第1項第11款規定之再審事由。
五、從而，再審原告提起本件再審之訴，顯無再審理由，爰不經
    言詞辯論，逕以判決駁回之。
六、據上論結，本件再審之訴為無理由， 依民事訴訟法第502條
    第2項、第78條、第85條第1項，判決如主文。
中　　華　　民　　國　　94　　年　　3　　月　　31 　　日
                  民事第十四庭審判長法  官　劉靜嫻
                                    法  官　李錦美
                                    法  官　陳駿璧
正本係照原本作成。
如不服本判決，應於收受送達後20日內向本院提出上訴書狀，其
未表明上訴理由者，應於提出上訴後20日內向本院補提理由書狀
（均須按他造當事人之人數附繕本）上訴時應提出委任律師或具
有律師資格之人之委任狀；委任有律師資格者，另應附具律師資
格證書及釋明委任人與受任人有民事訴訟法第466 條之1第1項但
書或第2項（詳附註）所定關係之釋明文書影本。
中　　華　　民　　國　　94　　年　　4 　　月　　4 　　日
　　　　　　　　　　　　　　　　　　書記官　黃　愛
附註：
民事訴訟法第466條之1（第1項、第2項）：
對於第二審判決上訴，上訴人應委任律師為訴訟代理人。但上訴
人或其他法定代理人具有律師資格者，不在此限。
上訴人之配偶、三親等內之血親、二親等內之姻親，或上訴人為
法人、中央或地方機關時，其所屬專任人員具有律師資格並經法
院認為適當者，亦得為第三審訴訟代理人。
